【裁判字號】    89,上訴,253
【裁判日期】    890308
【裁判案由】    偽造有價證券等
【裁判全文】
臺灣高等法院刑事判決                            八十九年度上訴字第二五三號
    上訴人  即
    被      告  戊○○
    指定辯護人  本院甲○辯護人
右上訴人即被告因偽造有價證券等案件，不服臺灣板橋地方法院八十七年度訴字第一
一二一號，中華民國八十八年十一月二十四日第一審判決（起訴案號：臺灣板橋地方
法院檢察署八十七年度偵字第四一二一、九四０一號、八十七年偵緝字第四二五號及
移送併辦案號：八十八年偵字第一八七０四號）提起上訴，本院判決如左：
    主  文
上訴駁回。
    事  實
一、戊○○前於民國（下同）七十七年間因違反懲治盜匪條例、妨害風化及恐嚇案件
    ，經法院分別判決並減刑為有期徒刑四年八月、二年九月及一月十五日，定應執
    行有期徒刑七年五月確定，於八十一年八月二十日縮短刑期假釋出監。詎戊○○
    於假釋中之八十三年間，又因違反肅清煙毒條例及麻醉藥品管理條例案件，經臺
    灣彰化地方法院分別判處有期徒刑三年二月、四月，定應執行有期徒刑三年四月
    ，並經臺灣高等法院臺中分院駁回上訴而確定，復接續執行前揭違反懲治盜匪條
    例等案件經撤銷假釋執行殘刑之有期徒刑一年十一月七日，於八十六年五月二十
    一日縮短刑期假釋出監。再於八十四年三月三日因偽造有價證券案件，經最高法
    院駁回上訴應執行有期徒刑三年一月確定，又與上揭違反肅清煙毒條例及麻醉藥
    品管理條例之二確定罪刑合併定應執行有期徒刑五年九月確定，再自八十七年七
    月二十四日起執行經撤銷假釋而應執行之殘刑有期徒刑三年十一月二十六日，現
    正在監執行中（均未構成累犯）。戊○○仍不知悔改，於第二次假釋出獄期間之
    八十六年七月十六日起，竟與己○○（本院另案審理中）共同基於意圖供行使之
    用而偽造有價證券之犯意聯絡，並基於行使偽造私文書、變造國民身分證及為自
    己不法所有之概括犯意，由戊○○先將其照片交予己○○，己○○則負責將其自
    如附表一所示之自用小客車內取得之余聲揚、丁○○、庚○○及嚴浚川等人之國
    民身分證，以換貼為戊○○照片之方式加以變造，均足以生損害於余聲揚等四人
    。再由戊○○持前揭經變造之身分證，與同有上揭犯意聯絡不詳姓名之成年男子
    ，共同於如附表一編號一所示之時、地，以共同偽造可供作債權證明之私文書即
    附表二編號一之無效本票，及其個人於如附表一編號二至四所示之時、地，以其
    所偽造附表二編號二、四所示之無效本票及編號三所示之本票，分別向洪志賢等
    人行使，典當己○○所交付如附表一所示屬余聲揚等人所有而遭不詳人士竊取之
    自用小客車，致洪志賢等人誤以為戊○○即為該等自用小客車之所有人，而陷於
    錯誤接受該等車輛予以典當，並交付如附表一所示之款項，均足以生損害於如附
    表一所示之當鋪負責人及車輛所有人（詳細時地、被害人及交付款項等均詳如附
    表），戊○○則從每當得之款項新臺幣（下同）十萬元中，抽得一萬元作為報酬
    。嗣於八十七年四月十六日下午一時許，經警在臺中縣太平市○○路四九九巷前
    查獲，始偵悉上情。
二、案經臺北縣警察局永和分局、桃園縣警察局楊梅分局報告及內政部警政署國道公
    路警察局第六警察隊報告臺灣屏東地方法院檢察署呈請臺灣高等法院檢察署檢察
    長令轉臺灣板橋地方法院檢察署檢察官偵查起訴，暨移送併案審理。
    理  由
一、訊據被告戊○○於檢察官偵訊及原審審理時，坦承將其照片交予己○○以變造如
    附表一所示之國民身分證，並於前往如附表一所示之當鋪典當汽車時，持以行使
    及蓋用其指印，且每當得十萬元時其可抽得一萬元之報酬等事實不諱在卷，惟辯
    稱：伊不知是否有寫本票云云，然其於本院訊問及審理時供承上情不諱（見本院
    八十九年二月十五日訊問筆錄及八十九年二月二十三日審判筆錄）。經查附表一
    編號一至四所示之四輛自用小客車，分別屬被害人余聲揚、丁○○、庚○○及嚴
    浚川等四人所有，並遭不詳人士竊取乙節，業經被害人余聲揚等四人於警訊時指
    訴歷歷，核與卷附之四紙車輛竊盜、車牌失竊資料個別查詢報表－查詢車輛認可
    資料相符，堪信為真實。又被告除於附表一編號一係與一名成年男子共同前往外
    ，其餘編號二至四均係單獨前往各該當鋪，持變造之國民身分證及如附表二所示
    偽造之無效本票或本票等物，以附表一編號一至四所示之方法，向各該當鋪之負
    責人洪志賢、乙○○、洪慶隆及張中興等人典當己○○交付之前揭自用小客車等
    情，亦據被害人即證人洪志賢等四人於警訊及原審調查時均到庭指訴綦詳在卷（
    分見原審八十七年六月二十三日、同年七月十七日及八十八年十月二十二日訊問
    筆錄）。且經原審勘驗扣案附表一編號二所示之丁○○國民身分證，係黏貼被告
    戊○○之照片，經送請內政部警政署刑事警察局（以下稱刑事警察局）鑑驗結果
    ，丁○○身分證黏貼相片處有重複黏貼之痕跡，且其上鋼印不吻合，該身分證有
    變造之虞，亦有該局八十八年十月十八日刑鑑字第一０六０九０號鑑驗通知書乙
    紙附卷可稽，足認被告自白將其照片交予共同被告己○○，以供其變造國民身分
    證等語，與事實相符而堪以採信。次查於附表二編號一至四所示之商業本票、空
    白同意書、委託授權切結書、切結書、汽車買賣合約書及當票上之指紋，經送刑
    事警察局輸入指紋電腦系統比對結果，發現均與被告戊○○之左拇指指紋相符，
    有該局八十六年九月四日局紋字第四五三號、同年十月二十二日局紋字第五四九
    號、同年十一月十八日局紋字第五九九號及八十八年六月十四日局紋字第五八二
    號鑑定書四份在卷可憑，復參酌前揭證人洪志賢等人之證詞，及如附表二編號一
    至四所示之私文書（無效本票、當票）及有價證券（本票）等物在卷可資佐證，
    自堪認定被告除與該名姓名年籍不詳之成年男子共同偽造附表二編號一所示之無
    效本票外，尚有單獨偽造如附表二編號二至四所示之無效本票、當票及本票之行
    為。再查被告初於八十七年四月十六日為警查獲時，即已供承由伊持變造之身分
    證與己○○共同典當上開自用小客車，及每當得十萬元可從中抽得一萬元等情不
    諱，嗣於檢察官八十七年五月十四日偵訊時，仍為同一內容之供述（見八十七年
    度偵緝字第四二五號偵查卷第五至六頁、第三十三頁背面及第三十四頁正面），
    被告既能對其犯行之情節為前後一致之供述，已難令人相信其精神狀態有何異常
    之處。雖被告一再辯稱伊係精神病患，不知有無做本件犯行云云，甚至於原審八
    十七年九月六日訊問時答稱：因耳朵有很多聲音干擾，有男聲、女聲在逗伊笑云
    云（見該日訊問筆錄），原審乃囑託臺北市立療養院就被告戊○○之精神狀態施
    予鑑定，經該院綜合被告之過去生活史、疾病史、身體檢查、精神狀態檢查與心
    理評估結果，認定被告過往曾使用安非他命（並可能曾在長期使用後罹患「安非
    他命精神病」）、海洛因（並在停用或降低海洛因用量時出現鴉片類物質戒斷症
    狀），惟並無證據顯示其於過往與鑑定當時罹患如「精神分裂病」、「躁鬱症」
    一類之重大精神病，就被告之犯行而言，其「謀財」動機明確，係與他人協同預
    謀、依序執行，且數次皆能詐財得遂，毫無「精神障礙」之跡象，故認被告犯行
    時之精神狀態並未達到精神耗弱之程度等情，有臺北市立療養院八十八年十月一
    日北市療成字第八八六０七五七０００號函所附之精神鑑定報告書乙份在卷可佐
    ，且經原審於八十八年十月二十二日庭訊時提示前揭鑑定報告書後，被告於同年
    十一月十日審判期日即能為與前開警、偵訊相同內容之供述，故應認被告始終均
    無任何精神障礙之跡象，於犯行時之精神狀態更無精神耗弱之可言，臺北市立療
    養院上開鑑定之結果與事實相符，辯護意旨謂被告之精神狀態縱非心神喪失，亦
    係精神耗弱云云，尚無可資為有利於被告之認定基礎。被告戊○○與己○○共同
    變造附表一編號一至四所示之國民身分證，並與該名姓名不詳之男子共同偽造或
    單獨偽造附表二所示之私文書或有價證券而行使，致附表一編號一至四所示之當
    鋪負責人陷於錯誤而交付款項，均足生損害於汽車所有人余聲揚等四人與當鋪負
    責人洪志賢等四人無疑，且被告與己○○及被告與該名姓名不詳之成年男子間，
    有犯意之聯絡及行為之分擔，亦足堪認定。故本件事證明確，被告犯行堪以認定
    ，應予依法論科。
二、查國民身分證係屬於品行、能力、服務或其他相類證書之一種；又當票之性質，
    不過持以證明他人質物之關係，於其期限內有將原物贖回之權利，自係私文書之
    一種，不能認為有價證券，有最高法院四十年臺非字第二十號判決及二十九年上
    字第六號判例可資參照。故核被告戊○○所為，係犯刑法第二百零一條第一項之
    偽造有價證券罪；同法第二百十六條、第二百十條之行使偽造私文書罪；第二百
    十六條、第二百十二條之行使變造特種文書罪及同法第三百三十九條第一項之詐
    欺取財罪。扣案如附表二編號三所示庚○○名義之商業本票乙張，業據證人丙○○指證係由被告所偽造後持以行使，且附表二編號一所示余聲揚名義之二張本票
    ，因均未記載發票日期，應認票據之絕對必要記載事項尚有欠缺，依法為無效之
    本票，自難認係屬有價證券，惟該無效之本票仍可供作債權證明而為私文書之一
    種，公訴人因認庚○○名義之本票係由不詳之人偽造，及余聲揚名義之二張本票
    係屬有效而為有價證券，而指訴被告均涉犯刑法第二百零一條第二項之行使偽造
    有價證券罪嫌，自有未洽，惟起訴之基本社會事實相同，故其起訴法條應予變更
    ，附此敘明。被告偽造附表二所示多枚署名及印文之行為，均應認係各該次一個
    偽造署押犯行之數個動作，且分別為偽造無效本票及當票之私文書及本票之部分
    行為，又其變造特種文書、偽造私文書及行使偽造有價證券之低度行為，應為行
    使變造特種文書、偽造私文書及偽造有價證券之高度行為所吸收，均不另論罪。
    被告與己○○及該名不詳姓名之成年男子三人間，就附表一編號一之犯行，及被
    告與己○○間，就附表一其餘犯行，均有犯意之聯絡及行為之分擔，均應論以共
    同正犯。被告先後多次行使變造特種文書、偽造私文書及詐欺取財等犯行，時間
    緊接，方法相同，復觸犯構成犯罪要件相同之罪名，顯係基於概括之犯意反覆而
    為，均應依刑法第五十六條連續犯之規定，分別論以一罪並均加重其刑。且其所
    犯上揭偽造有價證券罪、連續行使變造特種文書罪、連續行使偽造私文書罪及連
    續詐欺取財罪間，有方法結果之牽連關係，應依同法第五十五條牽連犯之規定，
    從一重之偽造有價證券罪處斷。被告如附表一編號二所示之行使變造特種文書及
    偽造私文書犯行部分，以及附表一編號四偽造嚴浚川名義當票之偽造私文書犯行
    部分，雖均未據公訴人提起公訴，惟因與前揭已起訴部分，分別有連續犯及牽連
    犯之裁判上一罪關係，皆為起訴效力所及，自得由本院併予審究，應予指明。原
    審執上開見解，適用刑法第二百零一條第一項、第二百十六條、第二百十條、第
    二百十二條、第三百三十九條第一項、第二十八條、第五十六條、第五十五條、
    罰金罰鍰提高標準條例第一條前段規定，暨審酌被告前有如事實欄所載犯罪科刑
    之紀錄（尚未構成累犯），有臺灣高等法院檢察署刑案紀錄簡覆表一份在卷可參
    ，素行已屬不佳，及其犯罪之動機、目的、手段，與偽造如附表二所示被害人名
    義之私文書種類及次數頗多，所造成危害非輕，迨於原審審判期日坦承部分犯行
    之態度等一切情狀，量處有期徒刑五年。並認被告戊○○偽造或與該名不詳姓名
    之成年男子共同偽造如附表二編號一、二及四所示之署名共十二枚、指印共十七
    枚，不問屬於犯人與否，依刑法第二百十九條之規定，均為沒收之諭知。又附表
    二編號三所示嚴俊銘名義之本票一紙，為被告偽造之有價證券，依同法第二百零
    五條之規定，亦不問屬於犯人與否，併予宣告沒收之。另上揭偽造之本票乙紙既
    已沒收，則被告於本票上所偽造嚴俊銘之署名一枚及指印二枚，自不併為沒收之
  諭知。扣案變造之丁○○國民身分證上「戊○○」之照片一張，為被告所有供共
    同被告己○○變造國民身分證時所用之物，業據其供明在卷，爰依刑法第三十八
    條第一項第二款之規定，併為沒收之宣告。至於附表二編號一、二所示之無效本
    票及編號四所示之當票，雖均係被告為本案犯行時所用之物，惟因已交付予附表
    一所示之當鋪負責人而為行使，尚難認係屬被告所有之物，故依法均不得為沒收
    之諭知一一論述，核其認事用法，均無違誤，量刑亦屬允量。被告上訴仍以罹患
    精神疾病，精神狀態遠低於常人為辯，指摘原判決不當，為無理由，應予駁回。
據上論斷，應依刑事訴訟法第三百六十八條，判決如主文。
本案經檢察官郭弘佑到庭執行職務。
中      華      民      國    八十九    年      三      月      八      日
                              臺灣高等法院刑事第十三庭
                                  審判長法  官  常  尚  信
                                        法  官  周  占  春
                                        法  官  盧  彥  如
右正本證明與原本無異。
如不服本判決應於收受送達後十日內向本院提出上訴書狀，其未敘述上訴之理由者並
得於提起上訴後十日內向本院補提理由書（均須按他造當事人之人數附繕本）。
                                        書記官  蘇  文  正
中      華      民      國    八十九    年      三      月      九      日
附錄：本案論罪科刑法條全文
刑法第二百零一條：
意圖供行使之用，而偽造、變造公債票，公司股票或其他有價證券者，處三年以上十
年以下有期徒刑，得併科三千元以下罰金。
行使偽造、變造之公債票、公司股票或其他有價證券或意圖供行使之用，而收集或交
付於人者，處一年以上七年以下有期徒刑，得併科三千元以下罰金。
刑法第二百十條：
偽造、變造私文書，足以生損害於公眾或他人者，處五年以下有期徒刑。
刑法第二百十二條：
偽造、變造護照、旅券、免許證、特許證及關於品行、能力、服務或其他相類之證書
、介紹書，足以生損害於公眾或他人者，處一年以下有期徒刑、拘役或三百元以下罰
金。
刑法第二百十六條：
行使第二百十條至第二百十五條之文書者，依偽造、變造文書或登載不實事項或使登
載不實事項之規定處斷。
刑法第三百三十九條：
意圖為自己或第三人不法之所有，以詐術使人將本人或第三人之物交付者，處五年以
下有期徒刑、拘役或科或併科一千元以下罰金。
以前項方法得財產上不法之利益或使第三人得之者亦同。
前二項之未遂犯罰之。
附表一：
┌──┬──────┬─────┬────┬──────────────┐
│編號│  時  間    │ 地     點│典當車輛│    行  為  方  式          │
├──┼──────┼─────┼────┼──────────────┤
│    │八十六年七月│臺北縣中和│余聲揚所│與同有犯意聯絡不詳姓名之成年│
│    │十六日下午三│市○○路四│有車牌號│男子共同前往，由戊○○持將余│
│ 一 │時許        │六０巷二二│碼ＷＯ－│聲揚照片換貼戊○○照片之變造│
│    │            │號金連城當│六一一三│身分證，及附表二編號一所示共│
│    │            │鋪，負責人│號自用小│同偽造之無效本票，向當鋪負責│
│    │            │洪志賢    │客車    │人洪志賢行使以典當前開汽車，│
│    │            │          │        │致其陷於錯誤而交付二十五萬元│
├──┼──────┼─────┼────┼──────────────┤
│    │八十六年七月│臺北縣中和│丁○○所│持將丁○○照片換貼戊○○照片│
│    │十七日      │市○○路之│有車牌號│之變造身分證，及附表二編號二│
│    │            │第一當鋪，│碼ＥＹ－│所示偽造之一張無效本票，向當│
│ 二 │            │負責人吳明│０七九七│鋪負責人乙○○行使以典當前開│
│    │            │徽        │號自用小│汽車，致其陷於錯誤而交付十五│
│    │            │          │客車    │萬元                        │
├──┼──────┼─────┼────┼──────────────┤
│    │八十六年七月│臺北市吉林│庚○○所│持將庚○○照片換貼戊○○照片│
│    │二十四日凌晨│路七五之一│有車牌號│之變造身分證，及附表二編號三│
│ 三 │一時三十分許│號利益當鋪│碼ＣＭ－│所示偽造之本票乙張，向當鋪負│
│    │            │，負責人施│八二二九│責人丙○○行使以典當前開汽車│
│    │            │慶隆      │號自用小│，致其陷於錯誤而交付三十萬元│
│    │            │          │客車    │                            │
├──┼──────┼─────┼────┼──────────────┤
│    │八十六年八月│臺北縣永和│嚴浚川所│持將嚴浚川照片換貼戊○○照片│
│    │十八日晚間十│市○○路一│有車牌號│之變造身分證，及附表二編號四│
│ 四 │一時許      │段九六號龍│碼Ｈ２－│所示之當票乙張，向張中興行使│
│    │            │泰當鋪，負│五五００│以典當前開贓車，致其陷於錯誤│
│    │            │責人張中興│號自用小│而交付三十萬元              │
│    │            │          │客車    │                            │
└──┴──────┴─────┴────┴──────────────┘
附表二：
┌──┬──────┬─────┬──────────────┬────┐
│編號│  時  間    │ 地     點│偽    造    之    方     式 │備    註│
├──┼──────┼─────┼──────────────┼────┤
│    │八十六年七月│臺北縣中和│由同有犯意聯絡不詳姓名之成年│八十七年│
│    │十六日下午三│市○○路四│男子於編號TH-0000000號、CH-1│度偵字第│
│ 一 │時許        │六０巷二二│19590號二張空白商業本票上， │九四０一│
│    │            │號金連城當│分別填載金額十三萬及十二萬元│號偵查卷│
│    │            │鋪，負責人│，並於發票人欄偽造余聲揚之署│        │
│    │            │洪志賢    │名二枚，並由戊○○蓋用其指印│        │
│    │            │          │共五枚而偽造余聲揚名義屬私文│        │
│    │            │          │書之債權證明二張（該二張本票│        │
│    │            │          │因均未載發票日，屬無效之本票│        │
│    │            │          │，尚難認係一種有價證券）。並│        │
│    │            │          │由該名男子接續偽造余聲揚之署│        │
│    │            │          │名共六枚及戊○○接續蓋用其指│        │
│    │            │          │印共六枚於空白之同意書（各乙│        │
│    │            │          │枚）、委託授權切結書（各乙枚│        │
│    │            │          │）、切結書（各二枚）及汽車買│        │
│    │            │          │賣合約書（各二枚）上（其上除│        │
│    │            │          │署名及指印外，均無任何記載，│        │
│    │            │          │均尚難認構成表明一定用意之私│        │
│    │            │          │文書）                      │        │
├──┼──────┼─────┼──────────────┼────┤
│    │八十六年七月│臺北縣中和│戊○○於編號TH-0000000號空白│八十八年│
│    │十七日      │市○○路之│商業本票上，填載金額十五萬元│度偵字第│
│    │            │第一當鋪，│，並於發票人欄偽造丁○○之署│一八七０│
│ 二 │            │負責人吳明│名一枚並蓋用其指印二枚而偽造│四號偵查│
│    │            │徽        │丁○○名義屬私文書之債權證明│卷      │
│    │            │          │乙張（該張本票因未載發票日，│        │
│    │            │          │屬無效之本票，尚難認係一種有│        │
│    │            │          │價證券）                    │        │
├──┼──────┼─────┼──────────────┼────┤
│    │八十六年七月│臺北市吉林│戊○○於編號CH-320102號空白 │八十七年│
│    │二十四日凌晨│路七五之一│商業本票上，填載發票日期八十│度偵字第│
│ 三 │一時三十分許│號利益當鋪│六年七月二十四日，金額三十萬│四一二一│
│    │            │，負責人施│元，並於發票人欄偽造庚○○之│號偵查卷│
│    │            │慶隆      │署名一枚並蓋用其指印二枚而偽│        │
│    │            │          │造庚○○名義之本票乙張      │        │
├──┼──────┼─────┼──────────────┼────┤
│    │八十六年八月│臺北縣永和│戊○○於第二九五號當票上，偽│八十七年│
│    │十八日晚間十│市○○路一│造顏浚川之署名二枚並蓋用其指│度偵緝字│
│ 四 │一時許      │段九六號龍│印二枚而偽造顏浚川名義之當票│第四二五│
│    │            │泰當鋪，負│乙張                        │號      │
│    │            │責人張中興│                            │        │
└──┴──────┴─────┴──────────────┴────┘


司法院資訊處製作；財團法人民間司法改革基金會備份。
